臺灣高等法院民事判決　　　　　　 95年度重上更(二)字第184號
上　訴　人　甲○○
訴訟代理人　張質平律師
被　上訴人　乙○○
　　　　　　　　　　　　街4965號
訴訟代理人　吳中仁律師
上列當事人間損害賠償事件，上訴人對於中華民國92年4月29日
臺灣臺北地方法院91年度重訴字第2325號第一審判決提起上訴，
經最高法院第二次發回更審，本院於96年3月13日言詞辯論終結
，判決如下：
    主  文
原判決除確定部分外廢棄。
上開廢棄部分，被上訴人在第一審之訴及假執行之聲請均駁回。
第一、二審（除確定部分外）及發回前第三審訴訟費用由被上訴
人負擔。
    事  實
甲、上訴人方面：
壹、聲明：
一、原判決除確定部分外，不利於上訴人部分廢棄。
二、上開廢棄部分，被上訴人在第一審之訴及其假執行之聲請均
    駁回。
貳、陳述：除與原判決及發回前本院判決記載相同者外，補稱略
    以：
一、兩造租約第6第2項所稱「按房租1倍計算之違約金」，應指
    「因不履行而生損害之賠償總額」，而非指「懲罰性違約金
    」。
二、被上訴人請求相當於租金之賠償，上訴人業已清償完畢。
乙、被上訴人方面：
壹、聲明：上訴駁回。
貳、陳述：除與原判決及發回前本院判決記載相同者外，補稱略
    以：
一、本件被上訴人係於懲罰性違約金外，另請求相當於租金之損
    害賠償。
二、縱認上開租約中之違約金條款，係賠償總額預定性違約金之
    約定條款；則應以每月19萬元為違約金計算之標準，始符契
    約真意，否則違約者無異得以強迫租賃之方式，遂其不搬遷
    之實質目的，應不符違約處罰之約定意旨甚明，故本上訴人
    仍有依約給付其餘未付部分金額之義務。
    理  由
一、被上訴人於原審起訴請求上訴人應給付新台幣（以下同）
    1869萬2563元（、依侵權行為及不當得利法律關係請求自
    88年10月1日-91年8月5日期間，相當租金即每月9萬5000 元
    之損害324萬5830元。、被上訴人向銀行貸款之利息損失
    669萬3750元。、被上訴人喪失出售系爭房地之利益875
    萬2980元）及自起訴狀繕本送達翌日起之遲延利息。原審判
    命上訴人給付相當於租金之損害324萬5830元本息，駁回被
    上訴人其餘請求，上訴人就其敗訴部分全部上訴；被上訴人
    就上開無法處分利用系爭房地所失利益875萬2980元本息部
    分上訴，其餘敗訴部分未提起上訴而告確定；發回前本院92
    年度重上字第276號判決將原審命上訴人給付逾318萬0830
    元（即324萬5830元減上訴人主張抵銷之漏水、921大地震之
    修繕費用3萬元、3萬5000元，合計6萬5000元）本息部分廢
    棄，廢棄部分駁回被上訴人在第一審之請求，並駁回上訴人
    其餘上訴及被上訴人之上訴。被上訴人就其敗訴（即逾318
    萬0830元本息請求）部分，未提起第三審上訴而告確定，上
    訴人就其敗訴部分（即命給付318萬0830元本息部分）提起
    第三審上訴，經最高法院廢棄發回，本院94年度重上更(一)字
    第47號判決將原審命上訴人給付逾229萬6468元（即認系爭
    444地號土地於78年4月29日被徵收，已非被上訴人及謝慶河
    所有，上訴人未繼續占有系爭444地號土地，扣除444地號土
    地部分後，被上訴人所得請求相當租金之損害為每月8萬
    4213元，自88年10月1日起91年8月4日止，為34個月又4日，
    計287萬4108元，扣除發回前本院上開准被上訴人抵銷之6萬
    5000元及被上訴人於88年10月22日、同年12月30日分別匯款
    25萬6470元，合計51萬2940元予謝慶河，餘額為229萬
    6168元）本息部分廢棄，廢棄部分駁回被上訴人在第一審之
    請求，並駁回上訴人其餘上訴。被上訴人就其敗訴部分不得
    聲明不服，上訴人就其敗訴部分（即命給付229萬6468元本
    息部分）提起第三審上訴，經最高法院廢棄發回。是被上訴
    人於原審之請求，僅其請求上訴人給付229萬6468元本息部
    分繫屬本院，被上訴人其餘請求均已經原審、本院前審判決
    被上訴人敗訴確定，先予敘明。
二、被上訴人主張：上訴人於民國76年9月7日與被上訴人及謝慶
    河訂約，承租被上訴人及謝慶河所有坐落重測前台北縣蘆洲
    市○○○○○段181-3、181-6、181-10地號土地（重測後依
    次編為民權段446、445、444地號）及其上門牌號碼：同市
    ○○路133巷37號1、2樓及37之1號1、2、3、4樓房屋（已依
    序整編為民族路343號、仁愛路167號）（下稱系爭房地），
    約定租期自76年10月1日起至88年9月30日止，計12年，第十
    、十一、十二年每月租金新台幣（下同）9萬5000元，並經
    法院公證。詎上訴人於租期屆滿後，拒不返還系爭房地，被
    上訴人及謝慶河聲請法院強制執行，上訴人以其已買受系爭
    房地為由，提起債務人異議之訴，並聲請停止強制執行，嗣
    經判決敗訴確定，始於91年8月5日搬遷。上訴人於租期屆滿
    後無權占用系爭房地，致伊及謝慶河受有相當於租金之損害
    ，謝慶河已將其債權讓與伊，爰依侵權行為及不當得利法則
    ，求為命上訴人給付相當於租金之損害賠償229萬6168元（
    計算式見上述）及自起訴狀繕本送達翌日（91年10 月18日
    ）起之法定遲延利息之判決。
    上訴人對其於76年9月7日與被上訴人及謝慶河訂立上開租約
    ，向被上訴人及謝慶河承租系爭房地，約定租期、租金如上
    述，及其於91年8月5日始搬遷等情不爭執。惟辯以：被上訴
    人及謝慶河於87年6月5日將將系爭房地出賣予上訴人，上訴
    人於租期屆滿後繼續使用系爭房地，並非無權占有。縱認上
    訴人為無權占有，惟系爭444地號土地已於78年4月29 遭徵
    收，於計算被上訴人所受損害時，應予扣除。且伊於租期屆
    滿後，仍給付租金57萬元，被上訴人並應返還伊保證金50萬
    元，均得為抵銷。況被上訴人已聲請對伊執行323萬元之違
    約金並受償完畢，自不得再為請求等語，資為抗辯。
三、
(一)、查被上訴人及謝慶河與上訴人於76年9月7日訂立上開租約，
    由上訴人向被上訴人及謝慶河承租系爭房地，約定租期、租
    金如上述，租約第6條第2項約定「乙方（承租人）於終止租
    約或租賃期滿不交還房屋，自終止租約或租賃期滿之翌日起
    ，乙方應支付按房租壹倍計算之違約金。」第8條約定「應
    受強制執行之事項：期限屆滿承租人給付租金或違約金，及
    交還租賃物，出租人返還保證金，如不履行時，均應逕受強
    制執行」，該租約並經台灣台北地方法院板橋分院公證（76
    年度公字第5982號），及上訴人於91年8月5日始搬遷，謝慶
    河已將對上訴人之債權讓與被上訴人等情，有被上訴人提出
    房屋租賃契約書、台灣台北地方法院板橋分院76年度公字第
    5982號公證書、債權讓與通知書等可稽（見原審卷第12-15
    頁、60頁），且為兩造所不爭執，堪認為真正。
(二)、又被上訴人及謝慶河持上開台灣台北地方法院板橋分院76年
    度公字第5982號公證書聲請對上訴人強制執行（台灣板橋地
    方法院88年度民執字第25231號），其執行名義內容為「債
    務人（上訴人）應給付債權人（被上訴人及謝慶河）民國88
    年10月1日起至91年8月16日止，按房租9萬5000元壹倍計算
    之違約金。聲請執行金額：323萬元。執行費用：1萬7177元
    。執行受償情形：於91年10月2日受償246萬2263元（其中1
    萬7177元為執行費），不足清償債權（即78萬4914元）經執
    行法院核發債權憑證，被上訴人復於92 年7月15日執板橋地
    方法院88年民執字第25231號債權憑證向台灣台北地方法院
    聲請強制執行（92年度執字第24194號），執行金額為78萬
    4914元，已於92年12月31日全部受償完畢等情，亦有上訴人
    提出之上開債權憑證、強制執行聲請狀、台灣土地銀行民權
    分行函、執行筆錄等可稽（見本院更(一)卷第46-53頁），且
    為兩造所不爭執，亦堪認為真正。
四、被上訴人主張上訴人於88年9月30日租期屆滿後，仍繼續占
    用系爭房地，至91年8月5日始搬遷，致伊及謝慶河受有相當
    於租金之損害，謝慶河已將其債權讓與伊，爰依侵權行為及
    不當得利法則，請求上訴人給付相當於租金之損害賠償229
    萬6168元本息。上訴人則以上開情詞置辯。茲審酌如下：
(一)、按租賃契約終止後，承租人負返還租賃標的物之義務，如未
    依約返還即為債務不履行，承租人應負債務不履行之損害賠
    償責任。且承租人未為返還仍然繼續占有使用者，乃故意或
    過失妨害出租人對所有物或占有物之使用、收益之行使，應
    負侵權行為損害賠償責任。再承租人於租賃關係終止後，繼
    續占用租賃標的物，乃無法律上原因獲得相當於租金之利益
    ，致出租人受有不能使用收益租賃物之損害，應返還其所得
    利益。故租賃關係終止後，承租人未依約返還租賃物者，出
    租人得分別依債務不履行或侵權行為規定請求承租人賠償損
    害，或依不當得利規定請求承租人返還所得利益，其請求權
    雖然各別，惟均係基於同一事實，且各請求權目的相同，如
    已為其中一請求權之行使而獲滿足，應不得再行使其餘請求
    權。又當事人得約定債務人於債務不履行時，應支付違約金
    ；違約金，除當事人另有訂定外，視為因不履行而生損害之
    賠償總額，88年4月21日總統令修正公布之民法第250條第2
    項定有明文。又依民法債編施行法第18條規定「民法第250
    條，至第253條之規定，於民法債編施行前約定之違約金，
    亦適用之」。
(二)、查系爭76年9月7日訂立之租約第6條第2項約定上訴人於租賃
    期滿不交還房屋，自終止租約或租賃期滿之翌日起，應支付
    按房租一倍計算之違約金，已如上述。而兩造並未約定該違
    約金係懲罰性違約金，依上開規定，此項違約金之性質應為
    損害賠償總額預定性違約金，而非指「懲罰性違約金」。
(三)、系爭租約第6條第2項約定「支付按房租一倍計算之違約金」
    ，其真意究以每月9萬5000元或每月19萬元為違約金計算標
    準？
    按解釋契約，固須探求當事人立約時之真意，不阿能拘泥於
    契約之文字，但契約文字業已表示當事人真意，無須別事探
    求者，即不得反捨契約文字而更為曲解。查系爭契約第6條
    第2項已定明係「按房租一倍計算」，而非「按房租『加』
    一倍計算」，其意即為按相當原房租即每月9萬5000元計算
    違約金，而非按相當原房租加一倍即19萬元計算違約金。另
    參酌被上訴人依上開板橋分院76年度公字第5982號公證書、
    系爭契約第6條第2項約定聲請對上訴人強制執行，其請求之
    違約金數額即為「按房租9萬5000元壹倍計算」，是益證系
    爭租約第6條第2項約定「按房租一倍計算之違約金」即係相
    當原房租數額之違約金。
    雖被上訴人謂如按原租約數額計算違約金，無異強迫租賃，
    顯失違約處罰之性質云云。查兩造系爭契約第6條第2項約定
    之違約金係屬損害賠償總額預定性違約金，並非「懲罰性違
    約金」，已如上述。是尚不得以如按原房租數額計算違約金
    ，無法達違約處罰之目的，即反認本件「按房租一倍計算」
    之意為按原房租加一倍即每月19萬元。
(四)、兩造契約第6條第2項約定，上訴人於租賃期滿不交還房屋，
    自租賃期滿之翌日起，應支付按房租一倍計算之違約金。上
    訴人於本件租約租期屆滿（88年9月30日）後未依約遷離，
    遲至91年8月5日始遷離，而被上訴人已執經法院公證之租約
    ，聲請強制執行，請求上訴人給付自88年10月1日起至91年8
    月16日止，按房租9萬5000元壹倍計算之違約金，計323萬元
    ，並已全部受償，已如上述。則被上訴人因上訴人債務不履
    行所受之損害，已獲滿足，上訴人因債務不履行所受之利益
    ，亦不復存在，被上訴人即無從另依侵權行為或不當得利法
    則，請求上訴人賠償損害，或給付不當得利。
五、綜上所述，上訴人抗辯被上訴人因其違約（上訴人於租期屆
    滿未依約遷離），所受損害已獲滿足乙節，應屬可信，被上
    訴人主張為不足採。從而，被上訴人基於同一事實（上訴人
    租期屆滿未依約遷離），另依侵權行為或不當得利法則，請
    求上訴人給付229萬6468元本息為無理由，不應准許，其假
    執行之聲請亦失所附麗，應併予駁回。原審判命上訴人給付
    上述部分，並為假執行之宣告，尚有未洽。上訴意旨指摘原
    判決此部分不當，求予廢棄改判，為有理由。爰由本院予以
    廢棄改判，如主文第二項所示。
六、本件事證已明，兩造其餘攻擊防禦方法，經核與本判決之結
    果不生影響，爰不一一論述。
七、據上論結，本件上訴為有理由，依民事訴訟法第450條、第
    78條，判決如主文。
中　　華　　民　　國　　96　　年　　3　　月　　27　　日
                    民事第八庭
                        審判長 法　官 吳景源
　　　　　　　　　　　　　　   法　官 鄭威莉
                  　　　　　   法　官 滕允潔
正本係照原本作成。
被上訴人如不服本判決，應於收受送達後20日內向本院提出上訴
書狀，其未表明上訴理由者，應於提出上訴後20日內向本院補提
理由書狀（均須按他造當事人之人數附繕本）上訴時應提出委任
律師或具有律師資格之人之委任狀；委任有律師資格者，另應附
具律師資格證書及釋明委任人與受任人有民事訴訟法第466條之1
第1項但書或第2項（詳附註）所定關係之釋明文書影本。
中　　華　　民　　國　　96　　年　　3 　　月　　28　　日
　　　　　　　　　　　　　　　 書記官 黃麗玲
附註：
民事訴訟法第466條之1（第1項、第2項）：
對於第二審判決上訴，上訴人應委任律師為訴訟代理人。但上訴
人或其他法定代理人具有律師資格者，不在此限。
上訴人之配偶、三親等內之血親、二親等內之姻親，或上訴人為
法人、中央或地方機關時，其所屬專任人員具有律師資格並經法
院認為適當者，亦得為第三審訴訟代理人。
